臺灣屏東地方法院民事判決
111年度簡上字第37號
上  訴  人  財政部國有財產署南區分署

法定代理人  黃莉莉
訴訟代理人  程光儀律師
            張義群律師
被 上訴 人  楊玉承

上列當事人間請求返還不當得利事件，上訴人對於中華民國110
年1月27日本院潮州簡易庭110年度潮簡字第612號第一審判決提
起上訴，本院於111年8月24日言詞辯論終結，判決如下：
    主  文
上訴駁回。
第二審訴訟費用由上訴人負擔。
    事實及理由
一、上訴人於原審起訴主張：伊所管理坐落屏東縣○○鄉○○段000
    地號面積1216.28平方公尺國有土地（下稱系爭土地），遭
    被上訴人無權占有，計含磚造平房、棚架及庭院所占用面積
    共160平方公尺，自民國85年9月1日起至110年12月31日止，
    按歷年申報地價年息百分之5計算，獲有如附表所示相當於
    租金之不當得利。被上訴人前於101年10月1日以申請書及占
    用國有土地應繳使用補償金分期繳納承諾書（下稱系爭承諾
    書），請求伊同意分60期按月繳納所欠如附表編號1、2所示
    使用補償金共新台幣（下同）105,815元，並約定如2期遲延
    給付，視為全部到期。惟前2期被上訴人即未如期繳納，其
    使用補償金給付債務於102年1月1日視為全部到期，除其中
    附表編號1部分伊已取得執行名義，不再起訴請求外，附表
    編號2部分伊得依系爭承諾書，附表編號3、4部分伊得依不
    當得利法律關係為請求，共得請求被上訴人加計法定遲延利
    息給付伊如附表編號2至4所示使用補償金125,796元等情，
    並聲明：被上訴人應給付上訴人125,796元，及其中122,196
    元自起訴狀繕本送達翌日起，其中3,600元自變更聲明狀繕
    本送達翌日起，均至清償日止，按週年利率百分之5計算之
    利息。
二、被上訴人則以：伊就上訴人所主張按占用面積及各年度申報
    地價年息百分之5計算不當得利價額，均不爭執，惟超過上
    訴人提起本件訴訟前5年部分，其5年請求權消滅時效業已完
    成，伊得主張時效抗辯拒絕給付，此部分上訴人之請求為無
    理由，應予駁回等語，資為抗辯，並於原審聲明：上訴人之
    訴駁回。
三、原審判決被上訴人應給付上訴人37,723元，及其中34,123元
    自110年10月23日起，其中3,600元自111年1月22日起，均至
    清償日止，按週年利率百分之5計算之利息，而駁回上訴人
    其餘之請求，並就上訴人勝訴部分，依職權為假執行及供擔
    保免為假執行之宣告。上訴人就關於附表編號2部分所受敗
    訴判決聲明不服，提起上訴，上訴意旨除如前所述外，另補
    充以：伊請求被上訴人給付如附表編號2所示之使用補償金6
    1,809元（下稱系爭債務），係基於系爭承諾書，系爭承諾
    書為創設性之和解契約，其請求權消滅時效應為15年，而非
    短短5年。又被上訴人係於102年5月31日始因連續2期未依約
    繳款，而視為全部到期，故應自此時起算請求權消滅時效，
    算至110年10月5日本件訴訟繫屬時，尚在15年時效期間內，
    伊之請求權消滅時效猶未完成，被上訴人主張時效抗辯拒絕
    給付，應屬無據等語，於本院聲明：（一）原判決關於駁回
    上訴人後開第二項之訴部分，及訴訟費用（除確定部分外）
    之判決均廢棄。（二）前開廢棄部分，被上訴人應給付上訴
    人61,809元，及自起訴狀繕本送達翌日起至清償日止，按週
    年利率百分之5計算之利息。被上訴人則於本院答辯聲明：
    上訴駁回（被上訴人敗訴及上訴人其餘敗訴部分，兩造均未
    聲明不服，已告確定）。
四、查系爭土地乃上訴人所管理之國有土地，被上訴人無合法權
    源，占用其中面積共160平方公尺(含磚造平房、棚架及庭院
    占用部分)，被上訴人曾於101年10月1日簽立系爭承諾書申
    請分期給付使用補償金，經上訴人所屬屏東分處(現已改稱
    屏東辦事處)於同月15日回函表示同意辦理，其中如附表編
    號2所示系爭債務之金額為61,809元等情，為兩造所不爭執
    ，並有土地建物查詢資料、現場照片、土地使用現況略圖、
    申請書、系爭承諾書及上訴人所屬屏東辦事處函稿在卷可稽
    （見原審卷第8至9頁、第18至20頁、第34至35頁及本院卷第
    21至22頁），堪認屬實。
五、本件之爭點為：(一)兩造就系爭承諾書所載內容是否成立和
    解契約？倘然，其屬認定性或創設性和解契約？(二)系爭債
    務之請求權消滅時效，是否業已完成？茲分述如下：
(一)系爭承諾書係屬認定性和解契約：
  1.按和解，如當事人係以他種之法律關係或以單純無因性之債
    務約束等，替代原有之法律關係而成立者，為屬於創設性之
    和解；若僅以原來明確之法律關係為基礎而成立和解時，則
    屬認定性之和解。倘係前者，債務人如不履行和解契約，債
    權人應依和解所創設之新法律關係請求履行，不得再依原有
    之法律關係請求給付。如為後者，既係以原來明確之法律關
    係為基礎而成立之和解，僅有認定之效力，故當事人間之債
    權及債務關係，仍依原來之法律關係定之，僅應受和解契約
    之拘束而已（最高法院98年度台上字第315號、100年度台上
    字第975號判決意旨參照）
　2.經查，系爭承諾書內容之略以：被上訴人無權占用系爭土地
    ，面積約160平方公尺，同意以申報地價年息百分之5計算使
    用補償金，自85年9月至101年9月止使用補償金共10萬5,815
    元。因經濟困難，無力一次繳清，除先行繳納2萬1,815元外
    ，餘8萬4,000元，承諾自101年11月起分60期繳付等語（見
    原審卷第34、35頁），由此可知，被上訴人係對上訴人請求
    分期、延期給付系爭土地之使用補償金，亦即為債務承認，
    而要求允為清償之分期或延期，此乃請求互相讓步，自屬和
    解之要約的意思表示，而該意思表示透過提出申請書以非對
    話意思表示之方式為之，上訴人受領要約後，於同月15日回
    函表示同意辦理，並經被上訴人於同月16日收受，有上訴人
    所屬屏東辦事處函稿及收受回執附卷可參（見本院卷第21、
    22頁），自堪認兩造就系爭承諾書所載內容已於101年10月1
    6日達成相互一致之意思表示，而成立和解契約。又系爭承
    諾書係兩造以被上訴人無權占有系爭土地，上訴人得依不當
    得利法律關係請求給付相當於租金之數額為基礎，僅就清償
    方式允許被上訴人分期延後給付而有所讓步，並未另行創設
    他種法律關係以取代原有之法律關係，而改變原債務之性質
    ，應屬認定性之和解契約。上訴人主張其係屬創設性質之和
    解契約云云，尚非可取。從而，上訴人既係以被上訴人無權
    占有系爭土地，受有相當於租金之不當得利（即使用補償金
    ），並據此而成立和解，嗣後其起訴請求被上訴人履行該和
    解所應為之給付，關於請求權消滅時效自應依原不當得利法
    律關係定之。
(二)系爭債務之請求權消滅時效業已完成：
　1.按租金之請求權因5年間不行使而消滅，既為民法第126條所
    明定，則凡無法律上之原因而獲得相當於租金之利益，致他
    人受損害時，如該他人之返還利益請求權已逾租金短期消滅
    時效之期間，債務人並為時效之抗辯者，其對於該相當於租
    金之利益，不得依不當得利之法則，請求返還（最高法院85
    年度台上字第711號判決意旨參照）。次按時效完成後，債
    務人得拒絕給付。請求權已經時效消滅，債務人仍為履行之
    給付者，不得以不知時效為理由，請求返還。其以契約承認
    該債務，或提出擔保者，亦同。民法第144條定有明文。又
    債務人於時效完成後所為之承認，固無中斷時效之可言，然
    債務人以單方行為或契約為承認者，其承認自屬拋棄時效利
    益之默示意思表示，且時效完成之利益，一經拋棄，即恢復
    時效完成前狀態，債務人顯不得再以時效業經完成拒絕給付
    （最高法院96年度台上字第2658號判決、101年度台上字第1
    210號裁定意旨參照）。另按時效完成後，債務人如知其債
    務已罹於時效，而仍以契約承諾該債務時，固可認已喪失時
    效利益；債務人縱不知該請求權時效已完成，然既經以契約
    承諾其債務，亦不得以不知時效為由，拒絕履行該契約。所
    謂以契約承諾其債務，其方式法律上並無限制，僅須兩造意
    思表示互相一致即足，例如債務人於時效完成後，就其債務
    ，與債權人約定另一給付期或為分期給付等是（最高法院10
    5年度台上字第2316號判決意旨參照）。
　2.經查，兩造就系爭債務已於101年10月16日達成相互一致之
    意思表示而成立和解，該和解係屬不當得利請求權認定之性
    質，已如前述，則其請求權消滅時效期間，依上開說明，自
    應為民法第126條所定之5年時效。查上訴人就系爭債務之請
    求權消滅時效為5年，被上訴人雖於101年10月16日以上開和
    解契約承認系爭債務存在，發生拋棄時效利益之效力，而重
    行起算時效，但上訴人自承系爭債務係於102年5月31日因被
    上訴人連續2期未依約繳款，而視為全部到期，則上訴人就
    系爭債務之請求權於斯時即得行使，其消滅時效亦應自斯時
    起算5年，而於107年5月31日完成。上訴人遲至110年10月5
    日始起訴請求被上訴人給付系爭債務及其利息，被上訴人復
    已為時效抗辯而拒絕給付，則被上訴人對系爭債務之請求權
    即歸於消滅，且依民法第146條前段規定，其效力及於利息
    債權請求權，是被上訴人因系爭債務之請求權消滅時效業已
    完成，而為時效抗辯，拒絕給付，於法自屬有據。
六、綜上所述，上訴人本於系爭承諾書，請求被上訴人給付其61
    ,809元，及自起訴狀繕本送達翌日起至清償日止，按週年利
    率百分之5計算之利息，為無理由，應予駁回。原審就此部
    分為上訴人敗訴之判決，經核並無不合。上訴論旨指摘原判
    決此部分不當，求予廢棄改判，為無理由，應予駁回。
七、據上論結，本件上訴為無理由，依民事訴訟法第436條之1第
    3項、第449條第1項、第78條，判決如主文。
中　　華　　民　　國　　111 　年　　9 　　月　　14　　日
                  民事第二庭  審判長法  官  凃春生  
　　　　　　　　　                  法  官  薛全晉
　　　　　　　　　                  法　官　俞亦軒
正本係照原本作成。
本判決不得上訴。　　　　　　　　　
中　　華　　民　　國　　111 　年　　9 　　月　　14　　日
                                    書記官　鍾思賢
附表：
(計算式：按上訴人主張之每月補償金乘占有期間)
編號   占用期間      應繳金額        備註  1 85年9月1日至91年12月31日 44,006元 使用補償金分期繳納承諾書所載金額，合計105,815元 經本院92年度潮小字第316號判決確定(本院98年度司執字第29603號債權憑證)，不在本件請求範圍。  2 92年1月1日至101年9月30日 61,809元    3 101年10月1日至105年10月4日 26,264元 合計63,987元 罹於時效(此部分未經上訴已告確定)  4 105年10月5日至110年12月31日 37,723元  得請求(此部分未經上訴亦已告確定)